【裁判字號】    95,訴,192
【裁判日期】    950517
【裁判案由】    解除買賣契約
【裁判全文】
臺灣臺南地方法院民事判決               95年度訴字第192號
原      告  乙○○
訴訟代理人  丙○○○
            洪梅芬律師
            涂欣成律師
被      告  台灣糖業股份有限公司
法定代理人  甲○○
訴訟代理人  林瑞成律師
上列當事人間請求解除買賣契約事件，經本院於民國95年5月3日
言詞辯論終結，判決如下：
    主      文
被告應給付原告新台幣壹仟貳佰陸拾肆萬參仟肆佰元，及其中新
台幣伍佰柒拾肆萬元自民國八十五年七月三日起，其中新台幣貳
拾壹萬陸仟參佰元自民國八十五年七月九日起，其中新台幣陸佰
陸拾捌萬柒仟壹佰元自民國九十五年二月十七日起，均至清償日
止，按週年利率百分之五計算之利息。
原告其餘之訴駁回。
訴訟費用由被告負擔二十分之十九，餘由原告負擔。
本判決原告勝訴部分於原告以新台幣肆佰貳拾壹萬肆仟元為被告
供擔保後，得假執行；但被告如於執行標的物拍定、變賣前，以
新台幣壹仟貳佰陸拾肆萬參仟肆佰元為原告預供擔保，得免為假
執行。
原告其餘假執行之聲請駁回。
    事實及理由
一、按訴狀送達後，原告不得將原訴變更或追加他訴，但擴張或
    減縮應受判決事項之聲明者，不在此限，民事訴訟法第255
    條第1項第3款定有明文。本件原告於起訴時原請求被告應給
    付原告新台幣（下同）5,956,300元，及自民國85年7月3日
    起至清償日止，按週年利率百分之五支付利息；給付原告違
    約金6,687,100元，及自88年9月9日起至清償日止，依週年
    利率百分之五支付利息；嗣於起訴狀繕本送達後，改請求被
    告應給付原告5,740,000元，及自85年7月3日起至清償日止
    ，按週年利率百分之五計算之利息；給付原告216,300元，
    及自85年7月9日起至清償日止，依週年利率百分之五計算之
    利息；給付原告6,687,100元，及自88年9月9日起至清償日
    止，按週年利率百分之五計算之利息，此屬減縮應受判決事
    項之聲明，核與民事訴訟法第255條第1項第3款規定，尚無
    不合，應予准許，合先敘明。
二、原告主張：
（一）原告於84年5月6日向被告購買坐落台南市○區○○段2小
      段第21地號內土地、面積160平方公尺及其上編號Ｃ1地上
      4樓半預售房屋（即建物門牌為台南市○○街32巷16號之1
      ）1棟（以下簡稱系爭房地）。雙方訂有「房地預定買賣
      契約書」（以下簡稱系爭買賣契約），依系爭買賣契約第
      2條約定系爭房地買賣總價金為18,990,000元，其中尾款
      為13,290,000元；原告並已依約繳付部分價金5,740,000
      元。而系爭買賣契約第5條約定系爭房屋應於85年6月30日
      完工，惟被告遲至85年6月30日，尚未能依債之本旨完工
      ，且被告歷經原告催告後，迄未能依債之本旨將系爭房屋
      給付原告，原告乃依民法第254條給付遲延之規定，解除
      系爭買賣契約。就上開原告解除權之行使，已經台南高分
      院92年度重上更(一)字第15號判決認定為有理由，並經最高
      法院95年度台上字第39號判決確定在案。系爭買賣契約既
      經原告合法解除，自得請求被告返還已繳價金5,740,000
      元，並依系爭買賣契約第5條第1項請求自85年6月30日起
      至88年9月8日解約之日止按每日5,740元計算之違約金。
（二）被告應交付依變更設計後興建完成之房屋與原告，方符合
      債之本旨。系爭買賣契約第11條後段約定：「如承購戶要
      求增減工程項目，有關變更原則、範圍、期限及應辦手續
      如（如附件七）辦理。」，系爭買賣契約附件七為承購戶
      要求變更增減工程項目處理辦法，為買賣契約之一部分（
      系爭買賣契約第13條）；則原告有權依該附件七所示之方
      法申請變更設計。本件原告有依契約附件七之辦法申請變
      更設計，且經被告同意後，被告即委請吳昌成建築師審核
      確認交由承造人施工，則兩造間就變更設計之內容，確已
      達成合意；蓋若無合意，被告必會退回變更設計之申請，
      不會再交給承辦人依該變更內容施作，而此等事實已經台
      灣高等法院台南分院92年度上重更(一)字第15號判決理由第
      五項第(一)款所肯認。兩造既已合意變更設計，被告有依該
      變更設計內容施工，並交付如變更設計內容之房屋予原告
      之義務，亦即被告自應交付依變更設計後興建完成之房屋
      與原告，方符合債之本旨。
（三）系爭房屋迄今仍有多項重大瑕疵，被告之給付不符債之本
      旨。被告所興建之系爭房屋與變更後設計圖不符。系爭買
      賣契約之附件「臺糖公司自建住宅承購戶要求變更增減工
      程項目處理辦法」第3款，原告（承購戶）得要求變更設
      計（以一次為限），原告曾經要求一次之變更設計（即房
      屋後面之廚房、浴廁所、樓梯間之設計變更），被告也受
      理就廚房、浴廁所要求變更設計；惟被告不但未依照原告
      所要求之變更設計建造廁浴室及廚房，也未依照原設計建
      造廁所、浴室及廚房。系爭房屋與變更設計不相符之情形
      如下：
（１）關於廁浴室部分：若照原設計，1樓及2樓應各有1間，3樓
      應有2間，4樓應有1間。原告要求將1樓、2樓、4樓各1間
      之廁浴室及3樓2間中之1間挪後。惟被告至今未建造1樓及
      2樓之廁浴室，3樓僅建造1間，4樓雖有建造1間，但未按
      變更設計圖挪後。85年6月17日臺南市政府工務局所製作
      之竣工圖與變更設計後之設計圖並不相符，且本件經台南
      高分院92年度重上更(一)15號審理時於93年1月2日履勘現場
      結果，系爭房屋1、2樓沒有浴廁。原告根本無法使用系爭
      房屋，蓋原告如需使用浴廁，還須爬上3樓，如此房屋顯
      不適合一般人之居住。故被告確未遵照雙方約定變更設計
      ，亦未告知不可變更之意思表示，顯違誠信。
（２）關於廚房部分：按原設計，應在1樓建造1間廚房，原告要
      求變更位置，將其向後挪，但被告根本未建造廚房，致整
      棟房屋至今根本未有廚房（流理台）。且依台南高分院92
      年度重上更(一)15號審理中法院委託技師公會鑑定系爭房屋
      之施工與變更設計圖是否一致乙節，依技師公會鑑定報告
      書第5頁：「九、鑑定結果：本案經鑑定，其結果如下：
      (一)……因此臺糖公司若依法定程序向臺南市政府工務局提
      出合法變更設計仍可增加建築面積。」，由此可知被告並
      無按原告意見申請書變更設計。又依技師公會之研判鑑定
      標的物現況與臺南市政府工務局核發使用執照內附竣工圖
      相符，但與變更設計之約定或變更後設計圖比較，確屬不
      符，由上開鑑定可知被告確未遵照雙方約定變更設計。
（３）此外，系爭房屋上有門窗骨架全棟依契約應用高級塑鋼門
      窗，卻用鋁門窗；大門門片應做6片，誤做5片等瑕疵。
（４）系爭房屋未按界址施作，系爭房屋之右鄰鐵皮房屋與本件
      房屋圍牆尚有空間；且隔壁房屋之屋簷、牆壁深入本件房
      屋前面侵入占用，足見被告未按界址建築，被告未依債之
      本旨提出給付，原告亦無受領義務。
（５）又系爭房屋本應面臨6公尺寬之巷道，然該巷道依臺南地
      政事務所所製作之系爭土地複丈成果圖，其寬度，最寬為
      4.5公尺，最窄為2.1公尺，道路面積不足，足對房地產之
      經濟價值減少甚多外，亦影響其效用。況原告購買系爭房
      屋之目的要開設眼科診所，然救護車難以出入不足3公尺
      寬道路，將影響患者生命安全至鉅，且亦違反消費者保護
      法第22條規定企業經營者應確保廣告內容之真實，針對消
      費者所負之義務不得低於廣告之規定，被告既無法交付面
      臨6公尺寬道路之房屋與原告，顯有嚴重妨礙房屋使用之
      重大瑕疵。
（四）系爭買賣契約已經原告合法解除，被告應返還原告已給付
      之價金及契稅、代書服務費：
（１）被告給付遲延，原告得依民法第254條之規定解除系爭買
      賣契約。按民法第354條有關物之瑕疵擔保規定，原則上
      固於危險移轉後始有適用，但出賣人既有給付無瑕疵物之
      義務，買受人亦有拒絕受領瑕疵物之權利，則在特定物之
      買賣，依法律規範之目的，物之瑕疵不能修補，或雖能修
      補而出賣人表示不願為之者，應認為在危險移轉前買受人
      即得行使擔保請求權，並得拒絕給付相當之價金，以免往
      後之法律關係趨於複雜，損及買受人之權益。
（２）本件兩造所買賣者為一預售屋，且為一特定物之買賣，須
      待賣方即被告建造完成，買方即原告始能檢驗所買賣之標
      的物有無瑕疵之存在。系爭房屋於被告通知原告應交屋之
      85年8月12日，既有多項瑕疵存在，顯然被告於85年8月12
      日尚未能提出合於契約之房屋，既未能依債之本旨提出給
      付；則其於85年8月12日所為交屋之通知無效，原告不因
      該通知而受領遲延。又系爭房屋依契約約定本應於85年6
      月30日完工，惟被告一再拖延，無法交出合於買賣契約之
      房屋，已陷於給付遲延；惟原告於起訴前已於86年4月7日
      、86年6月30日、88年8月5日多次請求被告應補正未按契
      約施工之瑕疵，並告以逾期則解除系爭買賣契約；因被告
      未依期限內補正，原告已另於88年9月8日再以存證信函解
      除系爭買賣契約，故系爭買賣契約已經原告合法解除。
（３）契約既經解除，被告自應返還原告已給付之價金：
    1.系爭買賣契約第2條約定房地總價金共18,990,000元，而
      原告已給付5,740,000元。
    2.原告依系爭買賣契約第7條第2款所支付之契稅、代書服務
      費共216,300元，被告自應返還原告。
（五）被告應按原告實付房地價款（5,740,000元）千分之一計
      算之違約金。系爭買賣契約第5條第1項約定85年6月30 日
      為預定完工日，如實際完工日期超過預定完工日，每逾一
      日，乙方（被告）應按甲方（原告）實付房地價款千分之
      一計算違約金。雖該項但書第4款約定：「經雙方合意變
      更設計，致影響工程進度時」乙方不負遲延責任；惟查，
      兩造固有合意變更設計，然被告卻未按變更設計之合意施
      作，致遭原告解除系爭買賣契約，顯屬可歸責於被告，且
      非因原告申請變更設計致影響工程之進度 (因被告根本未
      依原告申請變更設計施工），故仍應依原預定完工日85年
      6 月30日交屋。是被告依契約書第5條第1項之規定，應於
      85年7月1日起負遲延責任。即自85年7月1日起至88年9月8
      日解約為止，共l,165日（184+365+365+251=1,165），被
      告應按原告實付房地價款（5,740,000元）千分之一計算
      違約金，每逾1日違約金為5,740元，共計6, 687,100元（
      5,740x1,165=6,687,100），及自88年9月9日起至清償日
      止依週年利率百分之五支付利息。
（六）因違約金為債務不履行之賠償總額，原告無須就實際損害
      金額另負舉證之責。查系爭買賣契約第5條工程完工及交
      屋使用，就乙方 (即被告)之違約責任，於第1項明定為每
      逾一日應按甲方 (即原告)實付房地價款千分之一計算違
      約金；而就甲方之違約責任，亦於第3項明定為依其未繳
      房地價款，自乙方所通知辦理交屋期限之末日起至甲方實
      際辦理交屋日止之期間，每日以千分之一計算違約金。亦
      即就契約雙方之違約責任，所定違約金計算標準相同，復
      參被告於另件起訴請求原告給付買賣價金事件 (即本院87
      年度重訴字第21號確定判決)，其請求原告給付違約金部
      分，亦係依前揭買賣契約第5條第3項約定，主張因原告違
      約，應加付自85年8月12日起按每日13,250元 (即13,250,
      000元價金尾款之千分之一)計算之違約金，足證被告亦認
      依系爭買賣契約約定之違約金計算方式，屬合理適當，並
      無過高情形，應無酌減之必要。
（七）被告給付遲延既可歸責於被告，故原告解約後，被告房屋
      價格滑落之損害應由被告自行承擔，原告訴請被告依約給
      付違約金，並無權利濫用。
（八）系爭買賣契約已經原告合法解除，被告應依不當得利返還
      原告已給付之契稅、代書服務費。系爭買賣契約第7條第
      （二）款約定：「房地產權移轉及抵押權設定登記費、印
      花稅、契稅、監（公）證費、保險費、代書服務費、各項
      規費．．．由甲方（原告）負擔。各種應由甲方（原告）
      負擔款項在通知辦理產權移轉及抵押權設定登記前按乙方
      （被告）預估之金額繳交乙方辦理，俟移轉登記，銀行貸
      款核撥後按實多退少補。」，系爭買賣契約既經原告合法
      解除，原告依系爭買賣契約第7條第（二）項於85年7月8
      日繳交被告之契稅、代書服務費共216,300元，於系爭買
      賣契約解除後，給付目的不達，被告自應依不當得利返還
      原告。
（九）並聲明：（１）被告應給付原5,740,000元，及自85年7月
      3日起至清償日止，按週年利率百分之五計算之利息。（
      ２）被告應給付原告216,300元，及自85年7月9日起至清
      償日止，依週年利率百分之五計算之利息。（３）被告應
      給付原告6,68 7,100元，及自88年9月9日起至清償日止，
      按週年利率百分之五計算之利息。（４）請准供擔保宣告
      假執行。
三、被告則以：
（一）原告主張被告應交付變更設計後興建完成與原告，被告予
      以爭執：
（１）原告主張之變更設計屬於違章建築部分，被告無完成義務
      ：
    1.系爭買賣契約以被告依據建造執照施工，並以取得使用執
      照為交屋之標準【參照合約書第5條：「本約房屋興建工
      程．．．乙方（被告）應．．．依台南市政府工務局所核
      發之．．．建造執照暨施工圖說為施工標準，以取得使用
      執照．．．辦理交屋．．．」】，故被告並無給付違章建
      築之義務，再參酌台灣省土木技師公會鑑定報告書記載：
      「除非循台南市政府工務局合法程序辦理變更設計可行性
      外，餘均為不合法的違章建築，以解釋台糖公司歉難辦理
      原因。」即可知原告主張被告未予完成部分屬於違章建築
      ，被告無予完成之義務，不過就與法規牴觸部分（即違章
      建築部分），被告已預留水電管線，亦為該鑑定書所指明
      ，可證被告並無違約，原告解除契約，應不生效力。
    2.原告向被告提出「民族商城」工程變更申請表載明：「變
      更項目位置及尺寸務必詳實說明，申請書文字說明必須配
      合平面圖繪製，並一同寄出，爾後工程施工以客戶寄來之
      申請書及圖說為準（限於房屋預定買賣契約書之附件七允
      許變更部分）。」，顯然法令不允許變更部分（即所謂違
      章建築部分）不屬於原告可以申請變更之項目，被告亦無
      完成義務。
（２）被告完工現況與原告變更申請表之內容並無不符，至於原
      告變更申請表屬於違章建築部分，原告並未與被告約定，
      被告無完成義務：
    1.被告已取得使用執照，足證被告已完成合法變更設計部分
      。
    2.系爭房屋既為預售屋，原告如有請求合法變更設計，亦須
      配合工程進度，原告斷無就已完成部分要求變更設計及施
      作之理，原告雖主張鑑定報告書稱：「若依法定程序向台
      南市政府工務局提出變更設計仍可增加建築面積」，惟查
      原告並未證明其係配合工程進度請求變更設計，況且原告
      主張之廚房設備部分，原告並未證明在法定面積內之變更
      ，該鑑定報告書並未敘述原告係在工程未施作前要求合法
      面積之變更，自不得以該鑑定意見即認為被告有完成違章
      建築部分之義務。
    3.原告主張1、2、3、4、5樓的衛浴設備部分，被告僅須施
      作水電瓦斯的管線配合遷移，至於施作衛浴設備部分，兩
      造並未訂立契約，被告無予完成義務：
      尚豪營造公司因施作原告變更部分，而向原告請求給付
        工程款，足證原告係須另外支付工程款委託施作變更部
        分。
      原告如須被告施作上開變更部分之衛浴設備，尚須與原
        告訂立契約，雙方就其工程款約定清楚，蓋其工程款數
        目在一、二百萬元以上，已不在原買賣價金內，原告既
        未曾就變更部分支付過工程款，縱令原告主張被告應予
        完成，被告亦得主張同時履行抗辯，故原告解除契約不
        合法。
      原告變更申請表之真意，係僅要求被告配合遷移水電瓦
        斯管路，至於變更部分之衛浴設備，原告須另外委託施
        作，不在原契約範圍內，蓋該申請表第2.點記載：「1F
        衛浴、廚房改到後院，水電、瓦斯配合遷移。」第3.點
        記載：「2F衛浴後移，3F衛浴一間前移，一間後移，4F
        衛浴前移，5F增建衛浴一間，水電配合遷移。」原告僅
        敘述衛浴廚房設備其欲增建之位置，被告應配合遷移水
        電瓦斯管路，而未及被告應負責興建。
（二）原告主張高級塑鋼門窗，被告並無施作錯誤之情形，大門
      門片亦無瑕疵，至於原告主張未按界址建築，被告予以否
      認，況查被告已取得使用執照，足證被告應無未按界址建
      築之情形。
（三）原告主張道路面積不足，被告予以爭執：
（１）查兩造約定施工標準係以「台南市政府工務局所核發84
      南工造字第0087號建造執照暨施工圖說為施工標準，以取
      得使用執照」，被告即須依據台南市政府工務局核准之施
      工圖說興建系爭房屋，否則無法取得使用執照，系爭房屋
      既已取得使用執照，即無所謂道路面積不足之情形。
（２）關於系爭房屋面臨之巷道，依建築法規定，係要求兩邊興
      建房屋時，各應均等退讓共為6米，亦即系爭房屋興建時
      應退讓3米而興建，對面土地興建房屋時亦應退讓3米，而
      且於系爭買賣契約附件一之配置圖，即係此項施工標準之
      記載，故被告應無違反消費者保護法，系爭房屋應無瑕疵
      存在。
（四）原告主張合法解除契約，被告予以爭執，且原告不得請求
      返還價金及其法定利息：
（１）如上所述，被告不負為原告興建違章建築部分之義務，且
      合法部分被告己興建完成，並取得使用執照，應已符合債
      務本旨提出給付，原告解除契約不合法。
（２）縱令被告應為原告興建違章建築部分（被告予以否認，如
      上所述），惟被告未給付其工程款，被告亦得主張同時履
      行抗辯，原告解除契約不合法。
（３）原告未定相當期間催告被告，且其催告內容，亦與原告於
      本件主張多所出入（原告於存證信函催告被告完成之項目
      與其訴訟上主張有所不同），應不生催告效力，被告尚無
      給付遲延，故原告解除契約不合法。
（４）縱令被告應負瑕疵擔保責任（被告予以否認，如上所述）
      ，惟查被告已取得使用執照，原告即有依契約給付價金之
      義務，至於原告要求變更部分，縱令被告有予完成義務（
      被告主張無予完成義務，詳如上述），並非屬於原告主要
      給付義務，原告執此解除契約，顯失公平，依民法第359
      條規定，原告僅得請求減少價金，故原告解除契約不合法
      。
（５）原告主張之契稅、代書服務費，並非買賣價金，其屬於原
      告依法應繳納之稅費，縱令原告解除契約，其不屬於因有
      對價關係而應返還部分，故無民法第259條之適用。
（６）原告請求至88年9月8日止之違約金，尚有未合：
    1.原告於85年8月20日陳情書表明：「請勿售與承購戶，本
      人願意退還貴分處自行處理」，顯原告已為解除契約之表
      示。
    2.原告於86年1月18日存證信函表明：「本承購戶願比照台
      糖文化新城第二期模式『台糖同意退屋還款，並補貼利息
      照案辦理』」，顯原告已為解除契約之表示。
    3.原告於86年6月30日律師函表明：「為此特委請貴大律師
      代為發函解除本人與台糖公司間訂立之房地預定買賣契約
      書」，顯原告已為解除契約之表示。
（五）原告不得請求違約金，縱令得請求（被告否認之），亦屬
      過高，請減至被告無須支付程度：
（１）原告未證明其有損害，請求損害賠償之違約金，已有未合
      。
（２）原告未依被告通知前來辦理交屋（系爭房屋尚未交付），
      足證其無使用系爭房屋之需要，當然其無損害發生，而不
      得請求損害賠償（違約金）。
（３）系爭房屋已取得使用執照，顯然被告已完成該當於系爭買
      賣契約總價18,990,000元部分，而原告請求變更設計部分
      之施工，原告尚須支付此部分之工程款，惟原告迄今尚未
      支付，因此就原告已支付價金部分，被告並無所謂未依債
      務本旨提出給付之情形，原告自無損害可言，不得請求違
      約金。
（４）原告藉故遲不辦理交屋，待至數年後房價大幅跌落時，始
      主張解除契約，被告將來另出售系爭房屋，其價格亦必甚
      為懸殊，故原告解除契約後之受損害者，應為被告，而非
      原告，因此原告顯有濫用權利之情形，其應無違約金請求
      權。
（５）況且按契約一經解除，契約效力溯及消滅，亦即與自始未
      訂契約相同，因此原告主張依原契約之約定請求違約金，
      應屬無據云云，資為抗辯。並聲明：原告之訴及假執行之
      聲請均駁回。如受不利判決請准供擔保免為假執行。
四、兩造不爭執之事實：
（一）原告於84年5月6日向被告購買系爭房地。雙方訂有系爭買
      賣契約，依系爭買賣契約第2條約定系爭房地買賣總價金
      為18,990,000元，其中尾款為13,290,000元；原告並已依
      約於85年7月3日之前繳付價金5,740,000元。原告於訂約
      後7日內就系爭房屋曾申請變更設計，施工後，已於85年6
      月17日取得使用執照，且於同年6月26日及7月9日分別接
      通水電，至系爭土地則係於同年8月20日完成分割登記；
      被告遂於85年6月29日、同年7月19日及86年3月31日分別
      發函通知原告辦理貸款、產權移轉及交屋等手續，惟原告
      並未給付尾款13,250,000元。就系爭變更設計工程部分，
      原告並未給付被告工程款。
（二）原告依系爭買賣契約之約定，於85年7月8日給付被告契稅
      及代書服務費合計216,300元。
（三）系爭買賣契約第11條後段約定：「如承購戶要求增減工程
      項目，有關變更原則、範圍、期限及應辦手續（如附件七
      ）辦理。」系爭買賣契約附件七為承購戶要求變更增減工
      程項目處理辦法，係系爭買賣契約之一部分。
（四）原告於85年8月20日、86年1月18日、86年4月7日、86年6
      月30日分別以陳情書、存證信函、存證信函、萬里法律事
      務所王燕玲律師函請求被告應補正未按契約施工之瑕疵，
      並告以逾期則解除系爭買賣契約。並於88年8月5日以存證
      信函通知被告應於15日內將上開衛浴、廁所等設備及通路
      寬度不夠之缺失補正，逾期未補正者，即解除系爭買賣契
      約；另於88年9月8日以被告未於期限內補正為由，再以存
      證信函主張解除系爭買賣契約。
（五）系爭買賣契約第5條第1項約定85年6月30日為預定完工日
      ，如實際完工日期超過預定完工日，每逾一日，乙方（即
      被告）應按甲方（即原告）實付房地價款千分之一計算違
      約金。該項但書第4款約定：「經雙方合意變更設計，致
      影響工程進度時」乙方不負遲延責任。上開違約金之約定
      係損害賠償預定性質之違約金。
（六）自85年7月1日起至88年9月8日止，共l,165日。
（七）台灣高等法院台南分院86年度上易字第2號確定判決認定
      系爭變更設計工程部分之承攬關係存在於兩造之間。
（八）系爭房屋之配置圖對於面臨之巷道，僅註明為6米，施工
      圖說亦無註明對於面臨之道路，係要求兩邊興建房屋均等
      退共為6米，亦即系爭房屋應退讓3米而興建等相關之文字
      。系爭房屋面臨之巷道，依台南市台南地政事務所製作之
      土地複丈成果圖，其寬度，最寬為4.5公尺，最窄為2.1公
      尺。
（九）最高法院95年度台上字第39號確定判決認定原告有權依系
      爭買賣契約附件七所示之方法申請變更設計，兩造間就原
      告變更設計之申請已達成合意，惟被告迄未依該變更設計
      內容施工，並交付如變更設計內容之房屋予原告，原告得
      拒付尾款或違約金。
五、得心證之理由：
    本案爭執之關鍵在於：兩造有無就原告申請變更設計之內容
    達成合意？被告有無依原告申請變更設計內容施工，並交付
    如變更設計內容之房屋予原告之義務？如有，被告是否已交
    付？系爭房屋現面臨之巷道不足6米，是否係妨害房屋使用
    之重大瑕疵？原告是否已合法解除系爭買賣契約？如是，原
    告得否請求被告返還已付之價金、契稅及代書服務費？可否
    請求被告給付違約金？如可，系爭買賣契約約定之違約金是
    否過高？經查：
（一）按除表現於主文之訴訟標的外，法院於判決理由中就訴訟
      標的以外之重要爭點，本於當事人辯論之結果已為判斷時
      ，除顯然違背法令或當事人已提出新訴訟資料，足以推翻
      原判斷之情形外，於同一當事人就該重要爭點所提起之訴
      訟中，法院及當事人就該已經法院判斷之重要爭點法律關
      係，皆不得為任何相反之判斷或主張，始符民事訴訟法上
      之誠信原則（最高法院88年度台上字第557號判決參照）
      。查最高法院95年度台上字第39號確定判決認定原告有權
      依系爭買賣契約附件七所示之方法申請變更設計，兩造間
      就原告變更設計之申請已達成合意，惟被告迄未依該變更
      設計內容施工，並交付如變更設計內容之房屋予原告，原
      告得拒付尾款或違約金。最高法院於前開給付買賣價金案
      件，已本於兩造辯論之結果，認定原告有權依系爭買賣契
      約附件七所示之方法申請變更設計，兩造間就原告變更設
      計之申請已達成合意，惟被告迄未依該變更設計內容施工
      ，並交付如變更設計內容之房屋予原告，原告得拒付尾款
      及違約金，就該判斷，並無顯然違背法令之情形，而被告
      亦未提出推翻原判斷之新訴訟資料，依上開說明，於同一
      當事人就該重要爭點所提起之本案訴訟中，本院及兩造就
      該已經法院判斷之重要爭點法律關係，自不得為任何相反
      之判斷或主張。是被告抗辯：兩造並未就原告申請變更設
      計之內容達成合意；被告無依原告申請變更設計內容施工
      ，並交付如變更設計內容之房屋予原告之義務；被告已依
      約交付系爭房屋予原告云云，自不足採。原告主張兩造間
      就原告變更設計之申請已達成合意，被告迄未依該變更設
      計內容施工，並交付如變更設計內容之房屋予原告，自可
      採信。
（二）查系爭房屋之配置圖對於面臨之巷道，僅註明為6米，又
      施工圖說亦無註明對於面臨之道路，係要求兩邊興建房屋
      等退讓共為6米，亦即系爭房屋應退讓3米而興建等相關之
      文字，系爭房屋面臨之巷道，依台南市台南地政事務所製
      作之土地複丈成果圖，其寬度，最寬為4.5公尺，最窄為
      2.1 公尺，被告主張兩造約定施工標準係以臺南市政府工
      務局所核發南工造字第0087號建造執照暨施工圖說為施
      工標準，而系爭房屋之施工圖說對於面臨之巷道，係要求
      兩邊興建房屋均等退讓共為6米，亦即系爭房屋應退讓3米
      而興建（對面土地興建房屋時亦應退讓3米），買賣契約
      附件一之配置圖，即係此項施工標準之記載，而系爭房屋
      既經興建完成並取得使用執照，自應已符合施工圖說應退
      讓3米興建房屋之要求，而且被告亦無不實廣告招攬之情
      形云云。然查，原告非建築方面之專業人才，關於系爭房
      屋之施工圖說對於面臨之巷道，係要求兩邊興建房屋均等
      自道路中心線各退3米共為6米，亦即系爭房屋應退讓3米
      而興建（對面土地興建房屋時亦應退讓3米），本難期其
      知之甚稔，被告為一建商，不應誤導原告，使原告陷於錯
      誤，認系爭房屋面建築完成後即係臨6米巷道（茍無誤導
      ，被告何以需解釋所謂6米係要求兩邊興建房屋均等退讓
      共為6米，亦即系爭房屋應退讓3米而興建？又茍如被告所
      稱該巷道於系爭房屋興建前即已經存在，亦為原告於簽約
      前所知悉，原告對於巷道寬度僅3米左右既已知悉，何以
      仍會有巷道寬度應有6米之爭，以致於兩造對於所謂6米有
      不同之解讀？顯見被告有誤導原告使之誤認系爭房屋將面
      臨6米巷道），原告稱系爭房屋系欲供眼科診所使用，面
      臨3米以內之巷道不便救護車之進出，顯難達其當初購屋
      之目的，應認係妨害房屋使用之重大瑕疵，且巷道另一面
      應退讓3米而興建房屋，何時可退讓非操之於原告，此重
      大瑕疵已難以補正。
（三）按契約當事人之一方遲延給付者，他方當事人得定相當期
      限催告其履行，如於期限內不履行時，得解除其契約，民
      法第254條定有明文。系爭房屋依契約約定本應於85年6月
      30日完工，惟被告一再拖延，迄今仍未依原告申請變更設
      計之內容施工，並交付如變更設計內容之房屋予原告，已
      給付遲延；而原告於85年6月30日之後，已多次請求被告
      應補正未按契約施工之瑕疵，並告以逾期則解除系爭買賣
      契約，有85年8月20日陳情書、86年1月18日之存證信函、
      86年4月7日之存證信函、86年6月30日萬里法律事務所王
      燕玲律師函可參，原告又於88年8月5日以存證信函通知被
      告應於15日內將上開衛浴、廁所等設備及通路寬度不夠之
      缺失補正，逾期未補正者，即解除系爭買賣契約；因被告
      未依期限內補正，原告於88年9月8日再以存證信函解除系
      爭買賣契約，亦有存證信函可稽。原告於被告給付遲延後
      ，已定相當期間多次催告被告補正，惟被告均未能補正完
      成，應認原告於88年9月8日已合法解除系爭買賣契約。被
      告雖另抗辯：原告所指未完成部分，並非屬於被告主要給
      付義務，原告解除契約顯失公平；就變更設計部分，原告
      未給付工程款，被告得主張同時履行抗辯，原告解除契約
      不合法云云，惟查：
（１）原告係以被告遲延給付，經其定相當時期間催告履行，被
      告未於期限內履行為由，解除系爭買賣契約，並非以被告
      應負瑕疵擔保責任為由解除系爭買賣契約，是被告以原告
      所指未完成部分，並非屬於被告主要給付義務，原告解除
      契約顯失公平，依民法第359條之規定，原告解除契約不
      合法置辯，顯不足採。
（２）被告迄原告88年9月8日合法解除系爭買賣契約止，仍未依
      上開變更設計內容施工，業如前述，而被告在前開給付買
      賣價金案件，並未請求原告給付上開變更設計之工程款，
      可見就被告已完成之部分，並未因原告申請變更設計而增
      加工程款，至被告未依上開變更設計內容施工之部分，自
      更不能請求原告給付該部分之工程款，是被告辯以：就變
      更設計部分，原告未給付工程款，被告得主張同時履行抗
      辯，原告解除契約不合法云云，亦不足採。
（３）被告雖於95年4月18日具狀辯稱：原告於85年8月20日之陳
      情書、86年1月18日之存證信函、86年6月30日之存證信函
      已為解除契約之意思表示，原告請求至88年9月8日止之違
      約金，尚有未合云云，惟查，被告於95年5月3日言詞辯論
      時已自承：原告於85年8月20日、86年1月18日、86年6月3
      0日並未合法解除系爭買賣契約，其上開抗辯，自無審究
      之必要。
（四）契約解除時，當事人雙方回復原狀之義務，除法律另有規
      定或契約另有訂定外，依左列之規定：一由他方所受領之
      給付物，應返還之。二受領之給付為金錢者，應附加自受
      領時起之利息償還之，民法第259條第1款、第2款定有明
      文。查系爭買賣契約業經原告合法解除，已如上述，而原
      告於85年7月3日前已給付被告價金5,740,000元，於85年7
      月8日依系爭買賣契約之約定給付被告契稅及代書服費共
      計216,300元，復為被告所不爭執，則原告依上開規定，
      請求被告返還價金5,740,000元，及自85年7月3日起至清
      償日，按週年利率百分之五計算之利息；返還契稅及代書
      服費共計216,300元，及自85年7月9日起至清償日，按週
      年率百分之五計算之利息，自屬有據。
（五）系爭買賣契約第5條第1項約定85年6月30日為預定完工日
      ，如實際完工日期超過預定完工日，每逾一日，被告應按
      原告實付房地價款千分之一計算違約金。該項但書第4款
      約定：「經雙方合意變更設計，致影響工程進度時」被告
      不負遲延責任。查迄88年9月8日原告合法解除系爭買賣契
      約，被告仍未交付如變更設計內容之房屋予原告，業如前
      述，依上開約定，原告自得請求被告每逾一日，應按原告
      實付房地價款（5,740,000元）千分之一計算之違約金。
      被告雖另抗辯：系爭買賣契約既經解除，原告不得再請求
      違約金；系爭房屋經雙方合意變更設計，依系爭買賣契約
      第5條第1項但書第4款之約定，被告不付遲延責任；兩造
      並未就變更設計部分約定違約金，原告不得以被告未完成
      變更設計部分請求違約金；原告未證明其有損害，自不得
      請求違約金；原告請求之違約金過高云云，惟查：
（１）按雙方約定違約金之債權，於約定之原因事實發生時，即
      已獨立存在，不因其後契約之解除而謂並無違約情事，自
      無因契約解除而隨同消滅之理。是被告辯稱：系爭買賣契
      約既經解除，原告不得再請求違約金云云，自不足採。
（２）系爭買賣契約第5條第1項但書第4款雖約定，經雙方合意
      變更設計，致影響工程進度時，被告不負遲延責任，惟查
      ，所謂「經雙方合意變更設計，『致』影響工程進度時」
      ，應係指經雙方合意變更設計，導致工程進度延後時，因
      變更設計所增加之時間，應於計算遲延完工日數時，予以
      扣除，並非一經雙方合意變更設計，被告即可無限期遲延
      完工，而不負違約責任。查被告主張系爭房屋已於85年6
      月30日完工，可見就原告申請變更設計並由被告完成之部
      分，被告並未因原告申請變更設計而遲延完工，至原告申
      請變更設計但被告迄未完成之部分，因被告並未施作，自
      亦與被告遲延完工無關。綜上，系爭房屋既未因原告申請
      合意變更設計導致工程進度延後，被告自不得系爭買賣契
      約第5條第1項但書第4款之規定，主張其不負遲延責任。
（３）系爭買賣契約附件七為承購戶要求變更增減工程項目處理
      辦法，係系爭買賣契約之一部分，且兩造間就原告變更設
      計之申請已達成合意，被告有依原告申請變更設計內容施
      工，並交付如變更設計內容之房屋予原告之義務，業如前
      述，被告既有依原告申請變更設計內容施工，並交付如變
      更設計內容之房屋予原告之義務，則被告辯稱：兩造並未
      就變更設計部分約定違約金，原告不得以被告未完成變更
      設計部分請求違約金云云，尚難採信。
（４）按約定有違約金者，有債務不履行情事發生時，債權人即
      不待舉證證明其所受損害係因債務不履行所致及損害額之
      多寡，均得按約定之違約金，請求債務人支付（最高法院
      92年度台上字第697號判決參照）。被告雖抗辯：原告未
      因被告遲延交屋而受有損害，自不得請求違約金云云，惟
      查，原告購買系爭房屋之目的是要開設眼科診所，因被告
      遲延交屋而無法開設眼科診所營業，自難謂未受有損害，
      是被告辯稱：原告未因被告遲延交屋而受有損害，自不得
      請求違約金云云，尚不足採。又原告既因被告遲延交屋而
      受有損害，依上開說明，原告勿庸舉證證明其所受損害係
      因債務不履行所致及損害額之多寡，即得請求被告支付兩
      造約定之違約金數額。
（５）約定之違約金額過高者，法院得減至相當之數額，為民法
      第252條所明定，此規定乃係賦與法院得依兩造所提出之
      事證資料，斟酌社會經濟狀況並平衡兩造利益而為妥適裁
      量、判斷之權限，非謂法院須依職權蒐集、調查有關當事
      人約定之違約金額是否有過高之事實，而因此排除債務人
      就違約金過高之利己事實，依辯論主義所應負之主張及舉
      證責任。況違約金之約定，為當事人契約自由、私法自治
      原則之體現，雙方於訂約時，既已盱衡自己履約之意願、
      經濟能力、對方違約時自己所受損害之程度等主、客觀因
      素，本諸自由意識及平等地位自主決定，除非債務人主張
      並舉證約定之違約金額過高而顯失公平，法院得基於法律
      之規定，審酌該約定金額是否確有過高情事及應予如何核
      減至相當數額，以實現社會正義外，當事人均應同受該違
      約金約定之拘束，法院亦應予以尊重，始符契約約定之本
      旨（最高法院93年台上字第909號判決參照）。被告雖抗
      辯約定之違約金過高，惟其並未舉證以實其說，再者，被
      告於本院87年度重訴字第21號給付買賣價金案件，亦依系
      爭買賣契約第5條第（三）項之約定，按原告未繳房地價
      款金額13,250, 000元每日千分之一之標準對原告請求違
      約金，是兩造約定被告逾期完工時，被告應按原告已付價
      金5,740,000元每日千分之一之標準給付違約金，自難認
      為過高。被告抗辯：兩造約定之違約金過高云云，不足採
      信。
（６）綜上，原告於85年7月3日之前已給付被告價金5,740,000
      元，而至88年9月8日原告解除系爭買賣契約止，被告共遲
      延1,165日，則原告依系爭買賣契約第5條之約定，被告如
      有逾期，每逾一日被告應按原告已繳付價款之千分之一計
      算違約金予原告，依此核算被告應給付原告逾期完工之違
      約金為6,687,100元（5740×1165＝0000000），核屬正當
      。
（７）又按給付有確定期限者，債務人自期限屆滿時起，負遲延
      責任。給付無確定期限者，債務人於債權人得請求給付時
      ，經其催告而未為給付，自受催告時起，負遲延責任。其
      經債權人起訴而送達訴狀，或依督促程序送達支付命令或
      為其他相類之行為者，與催告有同一之效力，民法第229
      條第1項、第2項定有明文。又遲延之債務，以支付金錢為
      標的者，債權人得請求依法定利率計算之遲延利息。但約
      定利率較高者，仍從其約定利率。應付利息之債務，其利
      率未經約定，亦無法律可據者，週年利率為百分之五，亦
      為同法第233條第1項、第203條所明定。查兩造雖約定如
      實際完工日期超過預定完工日，每逾一日，被告應按原告
      實付房地價款千分之一計算違約金，惟兩造並未約定被告
      應於何時給付違約金，即本件原告請求被告應給付之違約
      金，並未定有給付之期限，則原告請求自起訴狀繕本送達
      被告之翌日即95年2月17日起至清償日止，按週年利率百
      分之五計算之利息，自應准許，逾此範圍之請求，為無理
      由，應予駁回。
六、綜上所述，系爭買賣契約業經原告合法解除，而原告解除系
    爭買賣契約並不影響已發生之違約金債權，從而，原告本於
    解除契約回復原狀及買賣契約之法律關係，請求被告給付12
    ,643,400 元，及其中5,740,000元（價金）自85年7月3日起
    ，其中21 6,300元（契稅及代書服務費）自85年7月9日起，
    其中6,687,100元（違約金）自95年2月17日起，均至清償日
    止，按週年利率百分之五計算之利息，即有理由，應予准許
    ，逾此所為之請求，為無理由，應予駁回。
七、兩造分別陳明願供擔保以代釋明，聲請宣告假執行及免為假
    執行，經核原告勝訴部分，合於法律之規定，爰酌定相當之
    擔保金額分別宣告之；至原告敗訴部分，其假執行之聲請，
    因訴之駁回而失所依附，不能准許，併予駁回。
八、本件為判決基礎已臻明確，兩造其餘主張陳述核與判決結果
    無影響，爰不予逐一論述。
九、訴訟費用負擔之依據：民事訴訟法第79條。
中    華    民    國    95    年    5     月    17    日
                  民事第五庭    法  官  蘇正賢
以上正本係照原本作成
如對本判決上訴，須於判決送達後20日內向本院提出上訴狀
中    華    民    國    95    年    5     月    17    日
                                書記官  陳美萍


司法院資訊處製作；財團法人民間司法改革基金會備份。
